【裁判字號】    98,訴,342
【裁判日期】    981230
【裁判案由】    損害賠償
【裁判全文】
臺灣基隆地方法院民事判決               98年度訴字第342號
原      告  甲○○
訴訟代理人  乙○○
被      告  戊○○
訴訟代理人  林宇文律師
            張漢榮律師
複代理人    葉慶人律師
受告知人    兆豐產物保險股份有限公司
法定代理人  丙○○
訴訟代理人  丁○○
上列當事人間損害賠償事件，經本院刑事庭移送前來（98年度交
附民字第34號），本院於民國98年12月16日言詞辯論終結，判決
如下：
    主  文
被告應給付原告新臺幣壹佰肆拾萬柒仟柒佰玖拾壹元，及自民國
九十八年七月三日起至清償日止，按年息百分之五計算之利息。
原告其餘之訴駁回。
訴訟費用由被告負擔五分之二，餘由原告負擔。
本判決原告勝訴部分，於原告以新臺幣肆拾柒萬元為被告供擔保
後，得假執行。但被告如於假執行程序實施前，以新臺幣壹佰肆
拾萬柒仟柒佰玖拾壹元為原告預供擔保，得免為假執行。
原告其餘假執行之聲請駁回。
    事實及理由
壹、程序方面：
    按當事人得於訴訟繫屬中，將訴訟告知因自己敗訴而有法律
    上利害關係之第三人，民事訴訟法第65條第1項定有明文。
    查本件原告主張被告於民國97年6月2日駕駛車牌號碼T8-966
    9號自用小客車，行至中正路威海營區○○路時，疏未注意
    與同向行駛於右前方，由原告甲○○所騎乘之LP9-168號重
    型機車保持安全間距，致於超車時其T8-9669號自用小客車
    右前輪框、右後視鏡擦碰LP9-168號機車左側車身，使原告
    人車倒地，並受有頭部外傷併顱內出血、左側硬腦膜下出血
    之傷害，爰依侵權行為法律關係，請求被告賠償原告所受損
    害等語。被告則於訴訟中抗辯其與受告知人兆豐產物保險股
    份有限公司（下稱兆豐產物保險公司）訂有第三人責任險之
    保險契約，並提出汽車保險單1件為證，故本件訴訟於受告
    知人兆豐產物保險公司自有法律上利害關係。揆諸前揭法條
    規定，被告聲請訴訟告知受告知人兆豐產物保險公司，與法
    尚無不合，應予准許。
貳、實體方面：
一、原告主張：
  (一)被告於97年6月2日上午6時許，駕駛車牌號碼T8-9669號自用
    小客車，從基隆市○○路家中搭載二名子女，由南往北沿中
    正路方向行駛，欲至基隆市二信中學；同日上午7時許，行
    至中正路威海營區○○路時，原應注意汽車行駛時，應注意
    兩車併行之間隔，並隨時採取必要之安全措施，及應注意超
    車時，應於前車左側保持半公尺以上之間隔超過，行至安全
    距離後，再顯示右方向燈駛入原行路線；而依當時天候晴、
    日間光線充足、路面乾燥無缺陷、無障礙物等視距良好之狀
    況，並無不能注意情事，詎被告竟疏未注意與同向行駛於右
    前方，由原告甲○○所騎乘之LP9-168號重型機車保持安全
    間距，致於超車時，其T8-9669號自用小客車右前輪框、右
    後視鏡擦碰LP9-168號機車左側車身，使原告人車倒地，並
    受有頭部外傷併顱內出血、左側硬腦膜下出血之傷害。經台
    灣基隆地方法院檢察署偵查後起訴，並由本院刑事庭以98年
    度交易字第23號判決被告因過失傷害，處拘役55日，如易科
    罰金以新臺幣1千元折算一日。被告戊○○上開過失傷害行
    為，造成原告損害，已有上揭刑事判決可稽，是被告對原告
    具有不法侵害之行為，已堪認定，為此依民法第184條第1項
    ，第191條之2，第193條第1項，第195條第1項前段請求被告
    負損害賠償責任。
  (二)原告請求費用之明細如下：
  1.醫療費用新台幣（下同）441,600元部分：
    原告因被告之傷害行為經基隆署立醫院急診及治療，依醫師
    囑言，需於出院後繼續門診追蹤治療，故自事發後原告為醫
    療與後續復健，共計支出441,600元醫藥費。其中115,114元
    係尚留存單據之彙總，另後續醫療復健計算方式則為：每
    月一般醫療費用1,650元，一年共計19,800元；每月健康
    檢查費用1,510元，一年共計19,200元；二者合計39,000 元
    ，依霍夫曼係數10.57年的0.00000000，所得數值約為335,8
    53元，與115,114元合計共450,967元。而被告主張97年之10
    月9日、10月13日、10月17日、11月12日4張單據未明，原告
    亦不爭執，由450,000-000-000-000-000＝450,367，而97年
    12月間原告知有和解可能，即已估算為441,600元，為免頻
    於異動訴訟標的金額，因此仍以441,600元請求之。
  2.增加生活支出108萬元部分：
    原告因被告之傷害行為傷及生命中樞（腦幹），致左側顱硬
    腦膜下出血，造成右側肢體乏力，生活無法自理，有聘請看
    護照顧生活起居之必要。原告於住院期間無時不需看護，自
    97年8月12日起至同年月27日止，共支出看護費用30,792元
    ，97年8月27日至同年9月1日支出看護費用4,200元，合計
    34,992元。上述34,992元，除15,700元系由專業看護照顧外
    ，4,200元係聘請外籍看護照顧，15,092元則由親屬照顧。
    而原告經醫師診斷評估後，屬於失能而需要專人協助照顧，
    復經鑑定屬於中度肢障而領有殘障手冊，故原告有必要聘請
    看護維持生活起居，而原告聘請看護工除每月需支出基本費
    用為20,754元（含加班費、健保、安定基金）外，又需支應
    看護伙食費4,239元，往來醫院等復健交通費4,035元，合計
    29,028元。又依身心障礙手冊所示有效時間係至100年10月
    ，故此3年內之看護費用1,045,008元（計算式：29,028×36
    ＝1,045,008）均應由被告負擔。以內政部97年台閩地區簡
    易生命表，76歲男性平均餘命為10.57年（約計127個月），
    原告理應請求3,686,556元，然為免頻於異動訴訟標的金額
    ，因此仍以1,080,000元請求之。
  3.機車修理費5,000元部分：
    被告於行車時撞擊原告所騎乘之機車，除致原告身體受傷外
    ，亦使機車損毀，修繕費用為5,000元，受損機車雖屬他人
    所有，但依情借用他人之物，損毀修繕仍需由原告負擔，而
    造成此種增加支出之請求，係被告所致。
  4.勞動能力損失108萬元部分：
    原告於事故當天原計畫至源湧實業有限公司之飛魚卵加工場
    上班，但因受傷而從出院至今仍無法工作，造成損失屬實。
    事故當天由被告代為提著工作包，內有熱豆漿及食物至急診
    室交給原告家屬，相信被告仍有記憶。又原告從事油漆工程
    已數十年，每日薪資為1,500元，自事發後即無法繼續工作
    ，且依醫生診斷證明與身心障礙手冊，均可見原告身體狀況
    已無法繼續原工作內容。原告自97年6月2日起至98年6月29
    日止一年期間內，原得工作240日（12個月×20日），可獲
    得薪資共360,000元，倘本件事故未發生，依原告之體適能
    ，應可繼續工作3年（即98年7月起至100年7月），而以2年
    計24個月，每月約工作20天，每天薪資1,500元計算，合計
    720,000元之薪資損失。故原告受有勞動能力損失總計108萬
    元。
  5.精神慰撫金70萬元部分：
    原告無辜遭被告撞傷，身心受有極大驚嚇與折磨，由正常人
    士轉為身心障礙手冊持有人，日常生活作息無法自理，連走
    路皆須他人從旁協助，遑論其他。且原告原有假牙亦因撞擊
    失去固著，言語外形影響甚鉅，並因腦傷右手晃動不定，常
    需回應他人誤認為中風之嗤，精神上飽受難以撫平之苦痛，
    原有社經能力隨而付諸於無，內心苦楚，雖僅一年餘，實度
    日如年，配偶兒子一年多來，幾乎未安心入眠，女兒亦往返
    奔波協助，倍極辛勞，故被告應賠償慰撫金700,000元。
  6.以上合計共3,306,600元。
  (三)對被告抗辯之陳述：
  1.醫療費用部分：
    本件車禍傷及原告大腦生命中樞（腦幹），所引發的諸多後
    遺症，包括血壓不定、眼睛病變等種種身體問題，除一般治
    療外，也透過中醫搭配治療，因車禍發生後，原告傷及腦幹
    可能抑制呼吸，要插管治療，而插管導致相關氣管因而發炎
    ；另車禍發生時假牙已遺失致咀嚼有困難，故原告始至耳鼻
    喉科、內分泌科、牙科及眼科治療，而支出上開醫療費用。
  2.增加生活支出部分：
  按原告由親屬代為照顧，固係基於親情，但親屬看護所付出
    之勞力，並非不能評價為金錢，此種親屬基於身分關係之恩
    惠，自不能加惠於加害人即被告，故由親屬看護時、雖無現
    實看護費之支付，但應衡量及比照僱用職業護士看護情形，
    乃現今實務上，所採之見解，亦符公平正義之原則，故原告
    親屬照顧之請求，應屬合理。被告明知原告家屬無力支付全
    天候高額看護費，已於97年8月12日當面邀請被告自行聘僱
    較便宜之看護來照顧，或被告自己輪流來照顧，被告不予理
    會，只得由原告家屬輪班看護，此等情事，渠料成為被告否
    認之攻擊，顯係無端生事之措，被告否認應無理由。另被告
    及律師信口以「…專業看護於不顧，反而聘請女傭，亦不符
    常理。」令原告想起晉惠帝司馬衷：「何不食肉糜？」翻閱
    勞委會相關網站，原告根本無資格申請到被告及律師一再誤
    解提起之女傭（家庭幫傭），只夠申請外籍看護工，更遑論
    聘請本國每月63,000元之醫院看護。而原告出院返家至今，
    走路宛如不倒翁，右手搖搖晃晃，傷及生命中樞（腦幹），
    致左側顱硬腦膜下出血，造成右側肢體乏力，在天候不穩定
    、忽冷忽熱之氣溫，更應慎防感冒著涼，非專人照護生活不
    可，故醫師診斷評估後，屬於失能而需要專人協助照顧，復
    經鑑定屬於中度肢障而領有殘障手冊，故原告有必要聘請看
    護維持生活起居，該部分之費用由被告負擔，自屬合情合理
    。
  原告聘請看護工之費用29,028元，如此明確且外勞仲介公司
    、勞委會、進出醫院復健者家屬或醫療院所護理人員、甚或
    絕大多數人皆知之問題，被告仍頻頻生疑令人寒心，茲再細
    述如下：勞委會公告基本薪資為15,840元、加班費為2,112
    元（每日528元計4日）、健保費為1,038元（僱主負擔802元
    ）、僱用外勞每月應支付之就業安定基金為2,000元，以上
    合計20,754元，另外支應看護伙食費每月為4,239元（平均
    每日141元）、往來醫院等復健交通費每月4,035元（平均每
    日以135元，如有必要可再出示尚留交通費證據資料），共
    計29,028元。
  3.勞動能力損失部分：
  被告先以年齡逕為判斷原告係老者，勞動能力已相當微弱，
    並曲解否認原告受僱事實，無視車禍當日，原告係為健康、
    駕車、欲工作之主體，甚不洽當。按勞動能力於相關實務判
    決均可參照，被告卻執意曲解，無非凌遲而非據理求證。車
    禍前一秒，原告經濟自給自足，車禍後確定無法工作，其勞
    動力損失係被告所致，請求勞動能力損失應無爭議。
  又按勞工年滿60歲，雇主雖得強制退休；公務員年滿65歲，
    亦應命其退休，但非年逾退休年齡者，即當然無勞動能力，
    應視其個別情形以為斷。事件發生時，原告年齡固已超過法
    定退休年齡，但原告之身體狀況仍可繼續工作，是原告依法
    請求勞動力損失，應有理由，被告逕辯原告已無勞動能力，
    並不可採。而飛魚卵加工及油漆工作，看似兩份工作，惟工
    作時間若衝突，只須一邊請假已足，實輪不到被告費心擔憂
    及妄自評斷原告工作量可能過大及體力可能不能負擔的必要
    。況原告活躍，房屋仲介亦是工作之一，難道證明自己勞動
    能力的任何證明，都是臨訟編造？另先提油漆工作證明，次
    再提飛魚卵加工工作證明，理由單純，僅因勞動能力損失，
    被告逕為長篇謬論不足信，企圖再度蒙蔽事實，又適逢開庭
    期日承攬負責人聯絡其出庭未果，不甘以訛亂真，再提車禍
    當日欲工作之女婿飛魚卵加工工作證明，竟再度遭被告及律
    師瞎猜，不可能女婿給付丈人工資。按女婿工廠缺人手，僱
    用外人都給工資，自己丈人受託協助，沒工作就該孝敬，況
    且是實際在工作，焉有不支工資之理。被告及律師能猜則猜
    的作法，實未瞭解民間俗事，妄圖扭曲原告自食其力，不亂
    伸手之本性，其謬稱原告無勞動能力及工作損失，不足為採
    。
  4.精神慰撫金部分：
  被告固辯稱伊極力彌補原告損失，無論看護或醫療云云，全
    屬誇大不實。蓋從97年間數次私下調解，均強力藉由受告知
    人訛稱務必簽署和解書，始能申請已墊付的諸多款項。被告
    猛力配合受告知人，藉以迅速索回已支付之17萬8千餘元，
    並由保險公司轉知原告，只能檢據請求理賠最高2萬餘元，
    無視受害人已額外支付之金錢、受到之苦楚，被告竟誇稱確
    實竭盡所能彌補損失，其說詞與心態可議。且97年8月12日
    起，被告狠心截止看護，並告知原告家屬，他朋友都勸他不
    用再理會原告，果不其然原告自同年月20日起，醫療費用也
    不付，人也聯絡不上，就連同年月26日原告再度因腦部開刀
    ，亦不見蹤影，試問出院前之費用，是被告付的嗎？催也催
    不來，還矇詐自己聘請的律師辯稱極力彌補原告損失云云！
  被告擔任基隆市觀光景點崁仔頂海揚漁行負責人，財力及社
    會地位，非單純簡稱「…從事漁行事業」可企圖矇蔽。而原
    告擔任民間公益社團理監事及廟宇主委、名譽宮主，時而捐
    輸及義務服務，社會地位與名聲均屬顯著。而原告事故前騎
    車、開車行動自若，遭被告撞傷後，24小時需人從旁看護，
    無私人空間，行動受限，更因腦傷兩次手術，元氣大傷。而
    原告平日間或唱歌或參與長青學苑歌唱班、英語班、太極拳
    等課程，亦就此中斷，復因車禍導致口齒不清，聲音由宏亮
    轉為低沉「燒聲（台語）」不願開口，內心痛苦無與倫比，
    無辜家人進而受累。反觀被告於原告加護病房十八天期間內
    ，間或探視，但轉至一般病房後，即少有出現；第2次開刀
    及出院至今幾乎沒出現，甚至於98年7月2日原告出庭從其面
    前坐輪椅經過，被告亦未曾寒暄招呼，內心懊惱益增，心想
    撞傷人怎能如此冷靜。又原告因為受傷不願接觸人群，深怕
    受人恥笑，更不願開口講話，被告何曾瞭解箇中滋味，況且
    求償只是彌補原告由運籌維握之選舉助選員、社團幹部，轉
    而成為社會上的經濟弱勢族群（身心障礙手冊持有人），討
    回公平正義罷了。對於被告認錯不賠，輕忽生命的態度，痛
    心疾首。而原告因車禍、腦傷引發頭部時而昏眩、眼睛無神
    、視力受損、假牙撞遺，需重製俾利咀嚼、右手腳時而抖顫
    ，宛若中風，唯有互換角色，方能體會其苦楚。被告未加檢
    討，卻質疑原告提據中為何要看牙醫、內分泌…的作法，令
    人咋舌。眼見被告罪證確鑿，卻不顧原告家庭經濟困窘，意
    欲牽拖及坐視訴訟進行而不思解決或再和解之態度，令人髮
    指。而原告原本四肢健全、身體健康，尚有工作能力，膝下
    兒女成群且生活堪稱完滿，豈料受被告無端撞傷後腦部受有
    嚴重傷害，造成身體右側肢體乏力而領具殘障手冊，由正常
    人士突然轉為殘障人士，日常生活均需他人照料，原本社會
    經濟活動全然消失，精神上飽受難以撫平之痛。為此，原告
    向被告請求精神慰撫金70萬元，應屬合理請求。
  5.被告固然辯稱原告所受傷害與原告障礙類別記載為肢障不同
    ，顯然與系爭事故無關云云，惟醫師囑言欄內載有「左側顱
    硬腦膜下出血造成右側肢體乏力」等內容，足見造成原告肢
    障之原因，確實係受被告撞傷而致腦部出血並造成肢障之後
    遺症，被告空言否認並無理由。
  6.又本事件前經臺灣省基宜區車輛行車事故鑑定委員會及臺灣
    省車輛行車事故覆議鑑定委員會鑑定，均認本件車禍發生屬
    被告過失，且均未提及原告對車禍之發生與有過失，原告對
    於本事件即無應負與有過失責任之處。故被告主張事件之發
    生，原告具有未與同向小客車保持安全距離之過失而應負與
    有過失責任，應予減輕或免除被告賠償責任，並不可採。
  (四)訴之聲明：
  1.被告應給付原告3,306,600元，及自附帶民事起訴狀繕本送
    達翌日起至清償日止，按年息5%計算之利息。
  2.願供擔保請准宣告假執行。
二、被告則以下列情詞置辯，請求駁回原告之訴：
  (一)被告在事故發生之後從未逃避責任，事實上雙方無法形成共
    識之原因，係因原告所請求之看護費用108萬元及工作薪資
    收入108萬元，合計216萬元之部分，雙方歧見太大，原告堅
    持提出這兩項請求，但被告認為於法無據，因此無法達成和
    解。惟被告於原告發生事故以來，至加護病房探望原告之次
    數，甚至比原告之子女頻繁，且期間被告合計支付醫療相關
    費用179,967元。97年8月10日被告告知原告之子因被告兒子
    即將開學，經濟壓力不勝負荷，請其先墊付醫療費用，嗣後
    被告會協助原告向保險公司請領，惟原告之子即不接聽被告
    來電。嗣同年10月1日原告告知被告所投保之保險公司兆豐
    產物保險公司陳春旭先生去電慰問，同年10月3日被告於19
    時5分發簡訊予原告之子，內容為「何先生你好，不知你們
    是否在生氣而不接聽電話，我也是有誠意解決問題，包括你
    們先墊付的醫療費用，大家心平氣和共同向保險公司爭取理
    賠，應是最有利的方法，不知意見如何？」同年12月4日被
    告接獲基隆市警察局第二分局來電製作筆錄，同日被告前往
    仁愛區公司申請調解，12月11日及12月18日分別進行調解。
    被告對於醫療費用部分若有具體單據並無意見，惟原告主張
    嗣後之看護費用及工作損失，被告實難同意，但為免傷和氣
    ，被告曾同意以40萬元與原告和解，不包括先前已支付之
    179,967元，但原告之子認為被告仍應支付工作損失及往後
    之看護費用，因此未能達成和解。嗣檢察官於98年3月23日
    提起公訴，經本院刑事庭於98年7月16日判處被告過失傷害
    ，處拘役55日。以上為被告處理系爭車禍事故後續理賠之經
    過。而原告亦因與被告無法達成和解，對被告出資之海揚漁
    行出資額及存款帳戶聲請假扣押。
  (二)關於原告各項請求金額明細之意見：
  1.醫療費用部分：
    本件原告診斷證明書記載為頭部外傷併顱內出血、左側硬腦
    膜下出血，是以原告所提其他眼科、中醫科、內分泌科、牙
    科及耳鼻喉科之醫療費用，是否與本件車禍事故有關，非無
    疑問，依舉證責任分配之法則，原告自應就受傷係出於車禍
    損害所致負舉證責任，而與本事故無關之就醫單據及已請領
    保險部分之單據，本應予以剔除，被告無庸負賠償責任。故
    97年12月15日之二紙署立基隆醫院中醫科就診單據、署立基
    隆醫院內分泌科就診單據六紙、瑞光眼科就診單據、基隆長
    庚眼科部就診單據、李偉華耳鼻喉科診所就診單據、日榮牙
    醫診所收據，均與本件原告所受之傷害並無關連，應予剔除
    。又關於原告所提出之第4、5、8、9、10、11頁部分之醫療
    費，既已因保險而理賠予原告，原告仍列為請求之項目，足
    見此部分係重複請求應予剔除。
  2.看護費用部分：
  依原告提出原證5之印尼女傭薪資表可知，原告家人聘請為
    原告一家服務之「女傭」，竟要求被告支付「女傭」之薪水
    ，非法所許，且與侵權損害賠償無關。而原告曾於刑事庭親
    自到庭陳述意見，足見刑事庭審理之前，原告腦部所受之傷
    害業已復原，且原告亦在刑事庭自承昏迷幾天後，其就有意
    識了，並委由其子提出告訴。是以，本件原告腦部受傷後數
    日即復原，則應無聘請「女傭」看護之必要。又原告障礙手
    冊係「肢障」，對照原告所提之診斷證明書可知，原告四肢
    不良於行，事實上與本件侵權行為無關，若原告以「不良於
    行」為理由聘請印尼女傭看護，此項支出似乎與本件侵權行
    為無因果關係。又依上開薪資表記載，原告所聘請之印尼女
    傭，每月僅向原告支領新台幣17,716元，但原告卻主張每月
    看護工基本費用29,028元，則原告所提之證據與其主張之事
    實，顯然有所誤差，且上開薪資表尚不足以認定原告確實有
    聘僱外傭。
  又原告僅於原證8提出97年8月14日至8月18日看護收據8,000
    元、8月19日至8月23日看護收據5,500元，及8月24日至8月
    25日2,200元，合計僅15,700元，且該部分業經受告知人兆
    豐產物保險公司理賠在案，應予以剔除；又超過部分，原告
    何以請求30,792元，自應由原告負舉證責任。至於97年8 月
    27日至97年9月1日支出看護費用4,200元部分，原告並未提
    出任何支出憑證以證其說，故被告否認之。又97年8月24日
    至8月25日之看護2,200元部分，其上具領人填寫時間為「12
    小時或夜班」，參照8月19日至8月23日看護收據收費標準，
    12小時或夜班每日應以1,100計算，而兩張收據具領人均為
    賴勝興，則8月25日之看護收據應僅為1,100元，而非如收據
    記載之2,200元。
  未來三年之看護費用部分：
    按民事侵權損害賠償之請求係以填補損害為原則，固然行政
    院衛生署基隆醫院函覆鈞院認為原告有需要他人長期看護之
    必要，但是否支出看護費用，仍以原告實際支出之數額，作
    為填補原告損害之基礎。且看護就傷患之日常生活照料能力
    ，與一般女傭應有程度上的差異，原告之子何以棄專業看護
    於不顧，反而聘請女傭，亦不符合常理。又原告以身心障礙
    手冊記載有效期限為100年10月為依據，請求未來三年之看
    護費用，惟上述日期僅代表重新鑑定之日期，若原告身體健
    朗，亦可能於100年10月前身體痊癒，按民事訴訟法第246條
    規定將來給付之訴，以有預為請求之必要為限，故應由原告
    證明有預為請求之必要。退步言，倘認為原告確有一次請求
    被告給付未來三年看護費用之必要（非自認），按一般未來
    一次性給付之請求，尚須扣除中間利息部分，故原告亦應先
    扣除中間利息。又原告係於97年10月21 日經鑑定為中度肢
    障，此後原告仍持續進行復健，可見原告應有逐漸復原之傾
    向，而被告亦樂見之，故縱被告應給付看護費用予原告（非
    自認），仍應視原告實際恢復情形為斷，而非概括依身心障
    礙手冊所記載之重新鑑定時間為100年10月，即認原告未來
    三年均有看護之必要。
  3.機車修理費部分：
    依原告提出之機車行車執照，可知該機車係屬訴外人薛元湧
    所有，而該機車既非原告所有，原告之財產權自無受被告侵
    權；退步言，若認被告仍應就機車損壞負賠償責任（非自認
    ），則該機車出廠日期為2002年5月，迄今早已逾行政院所
    公告之固定資產耐用年數表所訂3年之耐用年限，故原告所
    求自不應准許。
  4.勞動能力損失部分：
  按「被害人因身體健康被侵害而喪失勞動能力所受之損害，
    其金額應就被害人受侵害前之身體健康狀態、教育程度、專
    門技能、社會經驗等方面酌定之，不能以一時一地之工作收
    入為準。又商人之經營能力固為勞動能力之一種，但營業收
    入乃出於財產之運用，資本及機會等皆其要素，不能全部視
    為勞動能力之所得。」最高法院63年台上字1394號判例意旨
    可資參照。查本件原告為民國21年出生，事發當時已為76歲
    之老者，於車禍發生前之勞動能力已相當微弱，其身體健康
    狀態恐早已難勝任油漆等粗重工作。又勞動基準法第54條第
    1項規定，年滿65歲者，雇主可以強制勞工退休，原告既已
    高齡76歲，遠超過勞動基準法強制退休之年齡，足見原告已
    無任何勞動能力損失之可能。
  本件原告雖提出每日薪資1,500元至2000元及在職證明書二
    紙為憑，然縱原告確實從事臨時油漆工工作，其是否每日均
    有工作？又是否每日確有1500元至2000元之薪資，原告均並
    未舉證。姑不論原告從未提出所得稅申報資料或勞保局投保
    資料證明其確實受有薪資，綜觀原告所提之二份工作證明書
    ，可知原告每月的工作量似乎不小，而依原告之年紀及體力
    是否能同時勝任，自非無疑；更何況，原告自言擔任各社團
    理監事，平日又積極參與各項公益活動，若如原告所言平日
    即從事如此繁重之工作，焉有餘暇從事其他活動？至於其中
    由源湧實業有限公司所出具者，該公司負責人薛元湧為原告
    之女婿，恐係臨訟編捏之虞，被告茲否認該工作證明書之真
    實性。而另一紙工作證明書雖有所謂「油漆工程負責人劉其
    富」之記載，但所謂油漆工程係屬商號、公司不得而知，且
    工作證明書坊間多易取得，故一般司法實務認定薪資損失多
    以國稅局所得清單為認定之依據，既然原告並未有任何報稅
    資料，且依原告之年紀又屬於老者無法擔任粗重工作之年齡
    ，自不應以不知名之商號、公司所出具之工作證明書為認定
    薪資之依據。
  5.精神慰撫金部分：
    按慰撫金之酌給標準與財產上損害之計算不同，然非不可審
    酌雙方身分資力與加害程度，及其他各種情形核定相當之數
    額，最高法院著有51年度台上字第223號判例意旨參照。查
    被告事發之後為免訟累，極力彌補原告之損失，更基於道義
    立場曾試圖與原告和解並負擔相關費用，無論看護費用或醫
    療費用，原告之子只要提出要求，被告幾乎無條件配合，嗣
    因被告亦不堪負荷而由原告之子代墊費用，再向保險公司聲
    請理賠，而之後之調解，雙方又因看護費用及工資損失無法
    達成共識，原告甚至獅子大開口要求被告給付330萬6600 元
    而未能成立和解，惟被告絕無逃避責任之心態。又被告本身
    為高中學歷，目前係從事漁行事業，該事業目前業經原告聲
    請假扣押出資額在案。是被告在事故之後積極彌補、態度良
    好，審酌慰撫金之數額，應將上情一併納入考量。
  6.與有過失部分：
  由臺灣省基宜區車輛行車事故鑑定委員會鑑定意見中佐證資
    料之警繪現場圖示及卷附照片可知，被告戊○○車輛之右後
    視鏡背面有擦痕且右後視鏡內縮，應係車輛之右前車輪、照
    後鏡與機車左側車身發生擦撞，故車禍發生時兩車應處於「
    併行」之狀態，何以鑑定意見認定係被告戊○○「由後」擦
    撞前行機車，則鑑定單位認定被告係超車狀態，並遽以推論
    被告應負完全肇事責任，但依上開說明，鑑定單位之推論應
    有誤會。
  按「損害之發生或擴大，被害人與有過失者，法院得減輕賠
    償金額或免除之，民法第217條第1項定有明文。此項規定之
    目的，在謀求加害人與被害人間之公平，故在裁判上法院得
    以職權減輕或免除之。」最高法院85年台上字第1756號判例
    意旨參照，係以基於過失相抵之責任減輕或免除，非僅為抗
    辯之一種，亦可使請求權全部或一部為之消滅，法院裁判上
    得以職權斟酌之，故若認本件車禍肇事之責任歸屬，被告確
    有過失(非自認)，則現場圖所示之最後停車位置，雖最外側
    有停放車輛，而使被告所駕駛之車輛與甲○○所騎乘之機車
    同行於同一車道內，但被告所駕之自小客車，業已緊臨車道
    邊緣而行，且由刮地痕可見甲○○所騎乘之重機車亦偏向車
    道中央，此部分亦有未與同向之小客車保持安全距離之情事
    ，可知本件原告自身亦有過失，本件當有「過失相抵」之情
    形。
三、得心證之理由：
  (一)本件原告主張被告於97年6月2日上午6時許，駕駛車牌T8-96
    69號自用小客車，從基隆市○○路家中搭載二名子女，由南
    往北沿中正路方向行駛，欲至基隆市二信中學；同日上午 7
    時許，行至中正路威海營區○○路時，原應注意汽車行駛時
    ，應注意兩車併行之間隔，並隨時採取必要之安全措施，及
    應注意超車時，應於前車左側保持半公尺以上之間隔超過，
    行至安全距離後，再顯示右方向燈駛入原行路線；而依當時
    天候晴、日間光線充足、路面乾燥無缺陷、無障礙物等視距
    良好之狀況，並無不能注意情事，詎被告竟疏未注意與同向
    行駛於右前方，由原告甲○○所騎乘之LP9-168號重型機車
    保持安全間距，致於超車時，其T8-9669號自用小客車右前
    輪框、右後視鏡擦碰LP9-168號機車左側車身，使原告人車
    倒地，並受有頭部外傷併顱內出血、左側硬腦膜下出血之傷
    害。經台灣基隆地方法院檢察署偵查後起訴，並由本院刑事
    庭以98年度交易字第23號判決被告因過失傷害，處拘役55日
    ，如易科罰金以新臺幣1千元折算一日確定等情，為被告所
    不爭執，並有本院98年度交易字第23號刑事判決在卷可稽，
    自堪信原告上開主張為真實。
  (二)按因故意或過失不法侵害他人權利者，負損害賠償責任，民
    法第184條第1項定有明文。復按不法侵害他人之身體或健康
    者，對於被害人因此喪失或減少勞動能力或增加生活上之需
    要，應負損害賠償責任，民法第193條第1項定有明文。又損
    害賠償，除法律另有規定或契約另有訂定外，應以填補債權
    人所受損害及所失利益為限，民法第216條第1項亦定有明文
    ，此即為損害賠償之「完全賠償原則」。所謂「所受損害」
    ，又稱積極損害，指既存財產因損害事實之發生，以致減少
    之情形，惟仍需受相當因果關係之限制（最高法院89年台上
    字810號判決、95年台上字第2895號判決意旨參照）。至審
    酌被害人因身體健康被侵害而喪失或減少勞動能力所受損害
    之金額，固不能以被害人一時一地之工作收入為準，惟仍應
    就被害人受侵害前之身體健康狀態、教育程度、專門技能、
    社會經驗等方面以酌定之（最高法院63年台上字第1394號判
    例意旨參照），方不致失之以偏，並昭公允。是原告依上開
    規定，請求被告對其所受損害負賠償之責，洵屬有據。
  (三)次按強制汽車責任保險法第32條規定，保險人依本法規定所
    為之保險給付，視為被保險人損害賠償金額之一部分；被保
    險人受賠償請求時，得扣除之。揆其立法理由略謂，保險人
    之給付既係基於被保險人繳交保費所生，性質上屬於被保險
    人賠償責任之承擔或轉嫁，且責任保險之存在目的，即是在
    減輕責任人之負擔，以強制汽車責任保險來說，即是在減輕
    肇事後之侵權行為損害賠償責任，故保險人所為之給付，自
    應視為加害人或被保險人損害賠償金額之一部分，而得減免
    其損害賠償；再者，為避免受害人雙重受償，加害人或被保
    險人賠償時，自得主張扣除之。經查，受告知人兆豐產物保
    險公司依車輛強制汽車責任保險之約定，已給付原告醫療費
    35,406元及看護費12,000元之事實，為兩造所不爭執（見本
    院98年11月11日言詞辯論筆錄），揆諸前揭說明，兆豐產物
    保險公司依強制汽車責任保險之約定，就部分醫療費用及看
    護費用共給付原告47,376元，應視為被告已給付損害賠償金
    額之一部分，而得扣減之。本件原告業經受領兆豐產物保險
    公司之給付，即不能就此部分再行對被告請求，乃屬當然。
    又被告抗辯曾給付18萬元的看護費及醫療費用予原告乙情，
    復為兩造所不爭執（見本院98年12月16日言詞辯論筆錄），
    被告因此主張應予惕除，惟查被告98年8月31日民事答辯狀
    所載被告給付之醫療費及看護費用，係自97年6月2日事故發
    生時至97年8月19日止之支出費用，對照原告於98年12月15
    日提出之民事準備全辯論意旨狀有關醫療及看護費用之記載
    ，除署立基隆醫院97年6月2日之醫療費用380元應予剔除外
    ，其餘部分原告係請求被告給付自97年8月20日以後之醫療
    費用及看護費用，兩者並無重疊之處，核無惕除之必要。故
    被告抗辯曾給付原告18萬元之部分，僅就原告請求之97年6
    月2日之醫療費用380元部分惕除，合先敘明。
  (四)茲就原告各項請求金額有無理由，逐一說明如下：
  1.醫療費用441,600元部分：
  經查，原告主張因本件事故已支付醫療費用115,114元部分
    ，業據提出與其主張相符之相關醫療費用收據、病症暨失能
    診斷證明書等為證；雖被告抗辯原告所提之中醫科、內分泌
    科、眼科、耳鼻喉科診所就診單據與本件原告所受之傷害並
    無關連應予剔除云云，惟本院審酌原告主張因本件事故受有
    大腦生命中樞（腦幹）所引發的諸多後遺症，包括血壓不穩
    、眼睛病變、插管致氣管發炎等問題，除一般治療外，亦需
    搭配中醫治療，故原告始至耳鼻喉科、內分泌科及眼科治療
    等情，於情於理並無不妥之處，且原告並已提出前揭單據為
    證，應認原告請求前揭費用之支出為有理由。至原告主張車
    禍事故發生時假牙遺失乙情，固據提出日榮牙醫診所收據為
    證，惟查前揭收據並無法證明事故發生時原告假牙確有遺失
    ，且該收據為98年7月28日所開立，距本件事故發生已一年
    有餘，原告復未能提出證據證明裝置固定假牙係屬本件事故
    醫療上之必要費用，故原告此部分之請求與本件侵權行為並
    無因果關係，其請求給付該部分之醫療費用即無理由。故扣
    除98年7月28日日榮牙醫裝置固定假牙費用65,000元及原告
    不爭執應扣除之97年之10月9日、10月13日、10月17日、11
    月12日4張單據共計600元後，原告因本件事故所支付之醫療
    費用應為49,514元（計算式：115,114元－65,000元－600元
    ＝49,514元）。
  又原告主張因被告對原告之傷害，依醫師囑言出院後仍需繼
    續門診追蹤治療，將來須支出後續之醫療復健費用等情，業
    據原告提出病症暨失能診斷證明書為證，復有行政院衛生署
    基隆醫院98年10月16日函覆內容在卷可稽，堪信為真實。此
    部分醫療費用雖尚未實際支出，但已可預期於將來必定支出
    ，為免日後多次訟爭之累，有預為請求之必要，依民事訴訟
    法第246條之規定，原告併為請求，自屬有據。雖原告就此
    預為支出之醫療費用部分無法提出數額證明，惟其既確有因
    本件車禍受傷而有支出將來醫療費用之必要，本院以原告因
    本件車禍所生之全部醫療費用85,300元（強制險35,406元＋
    應扣除之380元＋原告應支付之醫療費用49,514元＝85,300
    元）為計算基準，依民事訴訟法第222條第2項規定，認原告
    將來支出之醫療費用以不逾車禍發生時所支出醫療費用85,3
    00元之一半即42,650元為當。
  綜上，原告因本件事故已支付及將支付之醫療費用共計92,1
    64元，扣除前述受告知人已理賠之部分醫療費35,406元及97
    年6月2日之醫療費用380元後，原告得向被告請求之醫療費
    用為56,378元（計算式：92,164元－35,406元－380元＝
    56,378元）。
  2.看護費用部分：
  原告請求已支付之34,992元部分：
    (1)經查，原告主張因被告之傷害行為傷及原告生命中樞（腦
      幹），致左側顱硬腦膜下出血，造成右側肢體乏力，生活
      無法自理，於住院期間有聘請看護照顧生活起居之必要，
      故自97年8月12日起至同年月27日止，共支出看護費用30,
      792元（其中15,700元系由專業看護照顧，15,092元則由
      親屬照顧），97年8月27日至同年9月1日則支出看護費用
      4,200元，合計34,992元等情，業據原告提出病症暨失能
      診斷證明書、看護收據、基隆市病患服務人員協會看護費
      收據2紙等件影本為證；雖被告抗辯原告上開請求看護費
      用30,792元，及97年8月27日至97年9月1日4,200元部分，
      有單據之15,700元部分業經受告知人兆豐產物保險公司理
      賠在案應予剔除，無單據之部分因原告未提出任何支出憑
      證，故被告皆予以否認云云。惟按親屬照顧被害人之起居
      ，固係出於親情，但親屬看護所付出之勞力，並非不能評
      價為金錢，只因兩者身分關係密切而免除支付義務，此種
      親屬基於身分關係之恩惠，自不能加惠於加害人，故應衡
      量及比照僱用職業護士看護情形，認被害人受有相當看護
      費之損害，得向加害人求償。又被害人長期需要有人隨身
      看護，支付看護費用，為求訴訟經濟，自得按平均餘命扣
      除中間利息，請求加害人一次賠償看護費用（最高法院93
      年度台上字第472號判決意旨參照）。故原告主張無單據
      部分（含97年8月27日至同年9月1日看護費4,200元部分）
      係由其家屬照顧費用，揆諸前揭說明，原告就無單據之家
      屬照顧費用之請求，自屬有據，原告仍得向被告即加害人
      請求。
    (2)至被告抗辯97年8月24日至8月25日之看護費2,200元部分
      ，其收據上具領人填寫時間為「12小時或夜班」，則參照
      8月19日至8月23日看護收據收費標準，12小時或夜班每日
      應以1,100計算，而兩張收據具領人均為賴勝興，則8月25
      日之看護收據應僅為1,100元云云。惟查前揭收據之記載
      看護時間為97年8月24日0時起至同年月25日0時止，顯見
      看護時間為24小時即1日，故自應以一日之看護費2,200元
      計算，故被告抗辯應以1,100元計算，顯不足採。
    (3)綜上，原告因本事故支付之看護費34,992元，扣除如前所
      述受告知人已理賠之12,000元後，本件原告得向被告請求
      已支付之看護費用應為22,992元。
  原告請求未來看護費用1,045,008部分：
    (1)經查，原告主張因被告之傷害行為傷及原告生命中樞（腦
      幹），致左側顱硬腦膜下出血，造成右側肢體乏力，嗣經
      鑑定屬於中度肢障而領有殘障手冊，故於出院後仍有必要
      聘請看護維持生活起居等情，有基隆市政府98年10月12日
      基府社長參字第0980101255號函覆原告之身心障礙者鑑定
      表在卷可稽，並經行政院衛生署基隆醫院於98年10月16日
      函覆內容：「依病歷記載及主治醫師意見，病患甲○○以
      追蹤一年之情狀來看，其右側肢體乏力情況恐無法改善，
      故需長期他人看護，至於自行活動，恐遙遙無期。依本院
      開具診斷書所載『病人因左側硬腦膜下出血造成右側肢體
      乏力」，是表示病患右側肢體乏力係因左側硬腦膜下出血
      所造成；以右側肢體乏力為由，是屬於核發身心障礙手冊
      所指中度肢障之原因。」等語，堪信原告前揭主張為真實
      。
    (2)查原告係21年9月10日出生，97年6月2日事故發生時年約
      76 歲，而依內政部公布之97年臺閩地區簡易生命表，其
      平均餘命尚有10.57年，且依一般行情，職業看護每日之
      看護費用為2,000元，本件原告既有聘請看護之必要，而
      其僅請求每月看護工基本費用29,028元，尚低於職業看護
      之費用甚多，應屬合理。則原告每一年所增加之看護費用
      支出為348,336元，惟因原告為一次請求三年之看護費，
      第一年損害額不扣除中間利息，第二年之後則依霍夫曼式
      計算法扣除中間利息後，原告此部分可得請求之將來看護
      費用數額為680,085元【計算式：348,3361.952381＝
      680,085（元以下四捨五入）】。綜上，原告得請求之看
      護費用金額為1,028,421元（計算式：348,336＋680,085
      ＝1,028,421）。
  3.機車修理費部分：
    查原告主張其為車牌號碼LP9-168機車支出修理費用5,000元
    乙節，固據提出估價單收據影本1份為證；惟依原告所提上
    開機車之行車執照所載，該機車係訴外人薛元湧所有，並非
    原告所有，則原告主張其因本件車禍受有上開機車毀損之損
    害，已不足採取。又按因犯罪而受損害之人，於刑事訴訟程
    序得附帶提起民事訴訟，對於被告及依民法負賠償責任之人
    ，請求回復其損害，刑事訴訟法第487條第1項固定有明文，
    但其請求回復之損害，以被訴犯罪事實所生之損害為限。查
    本院98年度交易字第23號刑事判決並未認定被告有過失毀損
    上開機車之犯罪事實，則原告就此部分據以提起附帶民事訴
    訟，請求被告賠償上開機車之損害，於法亦有不合，應予駁
    回。
  4.勞動能力損失部分：
  按當事人主張有利於己之事實者，就其事實有舉證之責任，
    民事訴訟法第277條定有明文。又同法第357條規定，私文書
    應由舉證人證其為真正，但他造於其真正無爭執者，不在此
    限，若欲依同法第358條第1項規定，推定私文書之真正者，
    則須本人或其代理人就其於文書上所為簽名、蓋章或指印不
    爭執為真正時，或有法院或公證人之認證者，方可據以推定
    私文書之真正。次按民事訴訟如係由原告主張權利者，應先
    由原告負舉證之責，若原告先不能舉證，以證實自己主張之
    事實為真實，則被告就其抗辯事實即令不能舉證，或其所舉
    證據尚有疵累，亦應駁回原告之請求（最高法院著有17年上
    字第917號判例意旨參照）。本件原告主張因車禍無法工作
    ，受有工作收入損失，且受有喪失或減損勞動能力之損失云
    云，為被告所否認，則原告自應就其受有工作收入與喪失勞
    動能力損失之事實，舉證以實其說。
  經查，原告主張本件車禍發生時其任職於源湧實業有限公司
    、劉其富油漆工程行乙節，雖提出前揭公司出具之工作證明
    書，然為被告所否認；且查源湧實業有限公司之負責人為原
    告之女婿乙情，復為兩造所不爭執，則上開工作證明書是否
    真正，本非無疑。又前揭工作證明書乃源湧實業有限公司、
    劉其業油漆工程行單方所製作之私文書，其真正又經被告所
    否認，自難僅憑工作證明書即可遽認原告確有任職於源湧實
    業有限公司、劉其富油漆工程行之事實，參諸原告於車禍發
    生之時係76歲之老者，調取其所得資料亦無薪資收入，難認
    其有何工作損失。此外，原告復未能提出其他具體事證證明
    其有任何工作及收入，自難認其請求被告給付其薪資損失及
    喪失勞動能力損失為有理由。
  5.精神損害賠償部分：
    按不法侵害他人之身體、健康者，被害人雖非財產上之損害
    ，亦得請求賠償相當之金額，民法第195條第1項前段定有明
    文。又精神慰撫金之多寡，應斟酌雙方之身分、地位、資力
    與加害之程度及其他各種情形核定相當之數額，其金額是否
    相當，自應依實際加害情形與被害人所受之痛苦及雙方之身
    分、地位、經濟狀況等關係決定之（最高法院96年台上字第
    648號判決、96年台上字第513號判決意旨參照）。本院審酌
    原告因本件車禍受有有頭部外傷併顱內出血、左側硬腦膜下
    出血等傷害，造成右側肢體乏力，嗣經鑑定屬於中度肢障而
    領有殘障手冊，而被告無法妥速解決賠償問題，歷經刑事及
    民事訴訟程序，耗費無數時間、精力，精神傷害非謂不大，
    暨審酌被告行為出於過失、肇事後亦曾盡力配合原告醫療需
    求及雙方之身分、社會地位、智識水準等一切情狀，認原告
    請求之慰撫金以30萬元為適當，逾此範圍之請求，尚屬無據
    。
  6.綜上所述，原告得請求之賠償金額為1,407,791元（計算式
    ：56,378＋22,992＋1,028,421＋300,000元＝1,407,791元
    ）。
四、至被告抗辯原告與有過失部分，按加害人主張被害人與有過
    失，而被害人有爭執時，應由加害人負舉證責任。本件依被
    告抗辯之現場圖，尚無從判定車禍發生當時原告是否未與同
    向之小客車保持安全距離之情事；經送請鑑定後，臺灣省基
    宜區車輛行車事故鑑定委員會及臺灣省車輛行車事故鑑定委
    員會之鑑定意見，並未提及原告是否與肇事之原因有關，但
    均確定係被告超車未保持安全間隔為肇事原因。此外，被告
    就原告是否與有過失乙節，亦未能提出其他事證以實其說，
    其空言抗辯業已緊臨車道邊緣而行，原告應與有過失云云，
    實難採信。
五、從而，原告依侵權行為之法律關係，請求被告給付1,407,79
    1元及自刑事附帶民事起訴狀繕本送達翌日即98年7月3日起
    至清償日止，按年息5%計算之利息，為有理由，應予准許；
    逾此數額之請求，尚屬乏據，應予駁回。
六、本判決原告勝訴部分，原告陳明願供擔保請准宣告假執行，
    於法並無不合，爰酌定相當之擔保金額准許之，並依職權宣
    告被告預供擔保得免為假執行；至原告敗訴部分，其假執行
    之聲請已失所附麗，應併予駁回。
七、本件雖屬刑事附帶民事訴訟經移送民事庭而免納裁判費用，
    然於本件審結後或可能有鑑定費用、證人旅日費等之訴訟費
    用產生，故仍有諭知兩造負擔訴訟費用比例之必要，附予敘
    明。
八、據上論結：本件原告之訴為一部有理由，一部無理由，依民
    事訴訟法第79條、第390條第2項、第392條第2項，判決如主
    文。
中    華    民    國    98    年    12   月     30    日
                  民事庭法  官  林玉珮
以上正本係照原本作成。
對於本件判決如有不服，應於收受送達後20日內向本院提出上訴
書狀，敘述上訴之理由，上訴於臺灣高等法院。
中    華    民    國    98    年     12   月    30    日
                        書記官  洪福基

司法院資訊處製作；財團法人民間司法改革基金會備份。
